【裁判字號】    99,上易,845
【裁判日期】    990823
【裁判案由】    詐欺
【裁判全文】
臺灣高等法院臺中分院刑事判決         99年度上易字第845號
上  訴  人  臺灣臺中地方法院檢察署檢察官
被      告  丁○○
上列上訴人因被告詐欺案件，不服臺灣臺中地方法院99年度易字
第1000號中華民國99年5月19日第一審判決（起訴案號：臺灣臺
中地方法院檢察署99年度偵字第3195號，移送併辦案號：99年度
偵字第3964號、第6320號、臺灣嘉義地方法院檢察署99年度偵字
第4679號），本院判決如下：
    主  文
原判決撤銷。
丁○○幫助意圖為自己不法之所有，以詐術使人將本人之物交付
，處拘役伍拾伍日，如易科罰金，以新臺幣壹仟元折算壹日。緩
刑貳年，並向公庫支付新臺幣參仟元。
    犯罪事實
一、丁○○雖可預見金融機構帳戶係個人理財之重要工具，且關
    係個人財產、信用之表徵，如提供予他人使用，有供作財產
    犯罪用途之可能，而他人取得非本人之存摺帳戶等資料之目
    的，在於收取贓款及掩飾犯行不易遭人追查，對於提供帳戶
    雖無引發他人萌生犯意之確信，但仍以縱若有人持以犯罪亦
    無違反其本意之幫助詐欺取財之犯意，先與不詳姓名年籍自
    稱「林先生」之成年男子以電話聯絡後，即於民國98年11月
    16日下午1時45分許，在臺中市○○路○段德安百貨公司前
    ，將其前所申辦之合作金庫商業銀行烏日分行帳號0000-000
    -000000號帳戶（下稱系爭帳戶）之提款卡及密碼，交予受
    「林先生」委託、自稱「小軟」之不詳姓名年籍之成年男子
    ，容任他人使用上開帳戶，以遂行財產犯罪。嗣該不詳姓名
    年籍之成年人所組成之詐騙集團取得該帳戶後，即由詐騙集
    團成員基於意圖為自己不法所有之犯意，於奇摩拍賣網站上
    ，佯登販賣商品之廣告，致如附表所示之戊○○等人，於上
    網瀏覽時信以為真，而陷於錯誤，分別於如附表所示之標買
    時間，標得如附表所示之標賣物品，並將款項匯至系爭帳戶
    ，而詐騙如附表所示之戊○○等人得逞。嗣如附表所示之戊○○等人均遲未收到商品，始發覺情況有異而得知受騙，經
    報警處理後，由警方循線查知上情。
二、案經基隆市警察局第二分局報請臺灣基隆地方法院檢察署檢
    察官呈請臺灣高等法院檢察署檢察長令轉臺灣臺中地方法院
    檢察署檢察官偵查起訴，及臺中市警察局第二分局、臺中縣
    警察局烏日分局分別報請臺灣臺中地方法院檢察署檢察官，
    及嘉義縣警察局民雄分局報請臺灣嘉義地方法院檢察署檢察
    官移送併案審理。
    理  由
壹、證據能力之說明：
    按被告以外之人於審判外之言詞或書面陳述，除法律有規定
    者外，不得作為證據；又被告以外之人於審判外之陳述，雖
    不符前4條之規定，而經當事人於審判程序同意作為證據，
    法院審酌該言詞陳述或書面陳述作成時之情況，認為適當者
    ，亦得為證據。當事人、代理人或辯護人於法院調查證據時
    ，知有第159條第1項不得為證據之情形，而未於言詞辯論終
    結前聲明異議者，視為有前項之同意，刑事訴訟法第159條
    第1項、第159條之5分別定有明文。經查，本判決下列所引
    用之被告丁○○以外之人於審判外之陳述及書證，除公務員
    職務上所製作之紀錄文書，並無顯不可信之情況，依刑事訴
    訟法第159條之4第1款規定，具有證據能力外，其餘屬傳聞
    證據部分，檢察官及被告均表示沒有意見，且迄言詞辯論終
    結前亦未聲明異議，本院審酌上開證據資料作成時之情況，
    並無違法取得及證據證明力明顯過低之瑕疵，認為以之作為
    證據應屬適當，揆諸前開規定，依刑事訴訟法第159條之5規
    定，認前開證據資料均有證據能力。
貳、實體之說明：
一、訊據被告丁○○固坦承系爭帳戶係由伊所申請使用，且伊曾
    於上開時間、地點，將系爭帳戶之提款卡及密碼交予他人，
    並曾有如附表所示之戊○○等人，於附表所示之時間轉帳至
    系爭帳戶等情不諱，惟矢口否認有何幫助詐欺取財犯行，辯
    稱：伊當時係因看報紙求才廣告，欲應徵宅配司機，而自稱
    「林先生」者則稱客戶會將款項匯至伊帳戶，故需提供帳戶
    予公司查核是否有遭銀行扣款之情事，伊才將提款卡及密碼
    提供予對方。但約定上班日，對方稱車子壞掉，伊即心生懷
    疑，經上網查詢及撥打反詐騙專線後，即趕快打電話向銀行
    掛失，並至警局備案，但已有被害人遭詐騙匯款云云。
二、經查：
  (一)系爭帳戶係由被告所申請使用，且證人即如附表被害人欄所
    示之戊○○等人，確有在如附表標買時間欄所示之時間，遭
    不詳之成年人以前開網路購物之詐騙方式行騙，因此陷於錯
    誤，分別於如附表匯款時間欄所示之時間，各匯款如附表匯
    款金額欄所示之款項至被告之系爭帳戶等情，除據被告坦承
    系爭帳戶係其所申請外，並有如附表證據名稱欄所載之各項
    證據在卷可資佐證，上開事實應堪認定。
  (二)被告雖辯稱伊交付系爭帳戶之提款卡及密碼，係因欲求職應
    徵，事後業已掛失並提出求職廣告、通聯紀錄以為佐證。惟
    查：被告於警詢時陳稱所應徵者係合法之宅配服務，則衡諸
    一般人之社會經驗，該相關行業當會有相當之店面、倉庫始
    能正常營運，然據被告所陳，卻係與對方相約在德安百貨公
    司外交付系爭帳戶之提款卡及密碼，是被告辯稱係因求職始
    交付系爭帳戶之提款卡及密碼，已足以啟人疑竇。再本案據
    被告所陳，係欲應徵一正當行業，則該需才行號並無申請帳
    戶之困難，而現今金融機構甚多，開戶亦無何特殊限制，實
    無需被告提供自己之帳戶作為客戶匯款之必要，足徵被告前
    揭辯解，係屬事後卸責之詞，不足採信。另被告雖提出一求
    職廣告附卷供參（見99年度偵字第3195號卷第8頁），且被
    告確曾於98年11月16日至98年11月18日間，以其使用之行動
    電話，陸續撥打至報載之0000000000號行動電話，此有該通
    聯紀錄查詢1份存卷可參（見99年度偵字第3195號卷第18頁
    至第22頁），然被告所提出此部分之證據，充其量僅能證明
    被告確曾於前揭時間撥打求職廣告所載電話與對方聯繫，而
    被告與對方之通話內容為何、其等之間做何約定、與本案被
    告交付系爭帳戶之提款卡及密碼之間有無何具體關連，則均
    無從知悉，從而，尚難僅憑前揭證據，即為被告有利之認定
    。
  (三)按今日一般人至郵局或銀行開設帳戶並非難事，如非供犯罪
    之非法使用，衡情自無置自己名義之帳戶不用，反取得他人
    帳戶使用之必要。且金融存款帳戶事關存戶個人財產之權益
    ，其與存戶印鑑章結合，且持有提款卡並知悉密碼，即得任
    意提領帳戶款項，均具有高度之專有性，除非本人或與本人
    親密關係者外，難認有何理由可自由流通使用存摺、提款卡
    之必要，故一般人皆有妥為保管防阻他人任意使用之認識，
    縱因情況特殊偶有交付他人使用之必要，亦必然深入瞭解用
    途後再行提供使用，方符常情。而該等專有物品如落入不明
    人士手中，極易被利用作為與財產有關之犯罪工具，此又係
    具備一般生活智識者皆知之常識；參以邇來詐欺人士使用他
    人之存摺、提款卡作為指示被害人匯款工具之犯罪類型層出
    不窮，並廣經媒體披載，凡對社會動態尚非全然不知者均能
    知曉，而被告自承有多次求職經驗，且於本案前往金融機構
    掛失及警局報案前，亦陳稱曾上網查詢，足認被告對於社會
    事務尚非全然不知。從而，被告對於前情亦應知之甚明。綜
    前所述，雖卷內並無積極證據證明被告知悉該詐欺犯罪集團
    將如何犯罪，而無法於本案認定被告有共同詐欺之犯罪認識
    ，但其既對帳戶之提款卡及密碼交付他人使用，可能遭犯罪
    集團用以犯罪有所預見，且不違背其本意而為之，應認有幫
    助詐欺取財之不確定故意。
  (四)綜上所述，被告前開所辯，應屬卸責之詞，不足採信。本案
    事證已臻明確，被告犯行應堪認定。
、論罪科刑部分：
一、按刑法上之幫助犯，係指以幫助之意思，對於正犯資以助力
    ，而未參與實施犯罪之行為者而言（最高法院49年臺上字第
    77號判例參照）。是以，如未參與實施犯罪構成要件之行為
    ，且係出於幫助之意思提供助力，即屬幫助犯，而非共同正
    犯。查被告單純提供系爭帳戶之提款卡及密碼予他人作為詐
    欺犯罪使用，顯係基於幫助他人詐欺財物之犯意而為之，且
    其所為提供系爭帳戶之提款卡及密碼予他人之行為，係屬詐
    欺取財罪構成要件以外之行為，其既以幫助他人犯罪之意思
    而參與犯罪構成要件以外之行為，核其所為，係犯刑法第30
    條第1項、第339條第1項之詐欺取財罪之幫助犯，應依刑法
    第30條第2項規定，按正犯之刑減輕之。被告以1交付上開提
    款卡及密碼之幫助行為，同時觸犯4個詐欺取財既遂罪，為
    想像競合犯，應依刑法第55條規定，從一重之幫助詐欺取財
    既遂罪處斷。起訴書犯罪事實欄雖未記載如附表編號1、3
    、4部分，然被告此部分犯行，業經臺灣臺中地方法院檢察
    署及臺灣嘉義地方法院檢察署移送併案審理，且與本案被告
    被訴部分，具有想像競合犯之裁判上一罪之關係，為起訴效
    力所及，本院自應併予審理。
二、原審認被告罪證明確，予以論罪科刑，固非無見。惟查，被
    告提供系爭帳戶之提款卡及密碼，亦幫助他人犯如附表4所
    示之詐欺取財犯行，此部分原審未及審酌，尚有違誤。檢察
    官據此提起上訴，自屬有理，應由本院將原判決撤銷改判。
    爰審酌被告提供系爭帳戶之提款卡及密碼，供詐欺集團詐騙
    使用，助長詐騙財產犯罪之風氣，造成無辜民眾受騙而受有
    金錢損失，實為當今社會層出不窮之詐財事件所以發生之根
    源，導致社會互信受損，擾亂金融交易往來秩序，影響層面
    廣泛，且亦因被告提供其個人帳戶，致使執法人員無法追查
    該詐騙犯罪人之真實身分，兼衡被害人之人數及因此所受之
    損害程度，及被告業已與附表編號1至3所示之各被害人達成
    和解，此有臺灣臺中地方法院調解程序筆錄2紙及電話紀錄
    查詢表1紙在卷可稽等一切情狀，以及公訴人於原審雖具體
    求處有期徒刑3月以上之刑度，然本院審酌前情，認尚屬過
    重，爰量處如主文第2項所示之刑，並諭知易科罰金之折算
    標準。末查，被告前未曾因故意犯罪受有期徒刑以上刑之宣
    告，有臺灣高等法院被告前案紀錄表存卷可按，其因一時失
    慮致罹刑章，惟被告犯罪後業已與附表編號1至3所示之被害
    人達成和解，業如前述（至於如附表編號4所示之被害人則
    未能連繫），且於法院審理過程中，可知悉被告目前正努力
    工作，其經此偵審教訓，當知警惕而無再犯之虞，本院認所
    宣告之刑，以暫不執行為適當，併予宣告緩刑2年，並向公
    庫支付新臺幣3千元，以啟自新。
據上論斷，應依刑事訴訟法第369條第1項前段、第364條、第299
條第1項前段，刑法第30條第1項前段、第2項、第339條第1項、
第55條、第41條第1項前段、第74條第1項第1款、第2項第4款，
刑法施行法第1條之1第1項、第2項前段，判決如主文。
本案經檢察官甲○○到庭執行職務。
中    華    民    國    99    年    8    月    23     日
            刑事第八庭  審判長法  官  羅  得  村
                              法  官  簡  源  希
                              法  官  郭  瑞  祥
上列正本證明與原本無異。
不得再上訴。
                              書記官  李  妍  嬅
中    華    民    國    99    年    8    月    23     日
附錄本案論罪科刑法條全文：
中華民國刑法第339條
意圖為自己或第3人不法之所有，以詐術使人將本人或第3人之物
交付者，處5年以下有期徒刑、拘役或科或併科1000元以下罰金
。
以前項方法得財產上不法之利益或使第3人得之者，亦同。
前二項之未遂犯罰之。
附表：
 ┌─┬────┬───┬────┬────┬────┬────┬────────────────┬────┐
 │編│標買時間│被害人│標得物品│匯款時間│匯款地點│匯款金額│         證據名稱               │ 備  註 │
 │號│        │      │        │        │        │(新臺幣)│                                │        │
 ├─┼────┼───┼────┼────┼────┼────┼────────────────┼────┤
 │1 │98年11月│戊○○│演唱會門│98年11月│臺中市北│4,000元 │1.證人戊○○警詢之證述（見中縣烏│臺灣臺中│
 │  │17日中午│      │票      │17日下午│區青島東│        │  警偵字第0990000388號警卷第7 頁│地方法院│
 │  │12 時   │      │        │1時     │街與北平│        │  至第8 頁）                    │檢察署99│
 │  │        │      │        │        │路口統一│        │2.自動櫃員機交易明細表1 紙（見同│年度偵字│
 │  │        │      │        │        │超商內之│        │  上警卷第11頁）                │第3964號│
 │  │        │      │        │        │自動櫃員│        │3.內政部警政署反詐騙諮詢專線紀錄│、第6320│
 │  │        │      │        │        │機匯款  │        │  表、臺中市警察局第二分局立人派│號移送併│
 │  │        │      │        │        │        │        │  出所受理刑事案件報案三聯單、受│案審理部│
 │  │        │      │        │        │        │        │  理詐騙帳戶通報警示簡便格式表各│分      │
 │  │        │      │        │        │        │        │  1 紙（見同上警卷第19頁至第21頁│        │
 │  │        │      │        │        │        │        │  ）                            │        │
 │  │        │      │        │        │        │        │4.合作金庫商業銀行烏日分行函覆曾│        │
 │  │        │      │        │        │        │        │  鴻易系爭帳戶交易明細表、開戶基│        │
 │  │        │      │        │        │        │        │  本資料1份（見同上警卷第22頁至 │        │
 │  │        │      │        │        │        │        │  第26頁）                      │        │
 ├─┼────┼───┼────┼────┼────┼────┼────────────────┼────┤
 │2 │98年11月│丙○○│筆記型電│98年11月│基隆市孝│10,000元│1.證人丙○○警詢之證述（見基隆地│起訴部分│
 │  │17日下午│      │腦1臺   │17日下午│三路第一│        │  檢99年度偵字第396 號卷第14頁至│        │
 │  │1時7分  │      │        │1時19分 │銀行自動│        │  第15頁）                      │        │
 │  │        │      │        │        │櫃員機  │        │2.自動櫃員機交易明細表1 紙（見同│        │
 │  │        │      │        │        │        │        │  上偵卷第16頁）                │        │
 │  │        │      │        │        │        │        │3.基隆市警察局第二分局偵查隊受理│        │
 │  │        │      │        │        │        │        │  刑事案件報案三聯單、受理詐騙帳│        │
 │  │        │      │        │        │        │        │  戶通報警示簡便格式表、內政部警│        │
 │  │        │      │        │        │        │        │  政署反詐騙諮詢專線紀錄表各1 紙│        │
 │  │        │      │        │        │        │        │  （見同上偵卷第18頁至第21 頁） │        │
 │  │        │      │        │        │        │        │4.奇摩拍賣網頁交易資料列印1 份（│        │
 │  │        │      │        │        │        │        │  見同上偵卷第26頁至第28頁）    │        │
 │  │        │      │        │        │        │        │5.合作金庫商業銀行烏日分行函覆曾│        │
 │  │        │      │        │        │        │        │  鴻易系爭帳戶交易明細表、開戶基│        │
 │  │        │      │        │        │        │        │  本資料1 份（見同上偵卷第29頁至│        │
 │  │        │      │        │        │        │        │  第33頁）                      │        │
 ├─┼────┼───┼────┼────┼────┼────┼────────────────┼────┤
 │3 │98年11月│己○○│NOKIA 廠│98年11月│臺中市第│10,300元│1.證人己○○警詢之證述（見中分二│臺灣臺中│
 │  │17日下午│      │牌行動電│17日下午│一銀行進│        │  警偵字第0980034256號警卷第3 頁│地方法院│
 │  │3時46分 │      │話1支   │6時57分 │化分行自│        │  至第4頁）                     │檢察署99│
 │  │        │      │        │        │動櫃員機│        │2.自動櫃員機交易明細表1 紙（見同│年度偵字│
 │  │        │      │        │        │        │        │  上警卷第9頁）                 │第3964號│
 │  │        │      │        │        │        │        │3.臺中市警察局第二分局永興派出所│、第6320│
 │  │        │      │        │        │        │        │  受理各類案件紀錄表、受理刑事案│號移送併│
 │  │        │      │        │        │        │        │  件報案三聯單、受理詐騙帳戶通報│案審理部│
 │  │        │      │        │        │        │        │  警示簡便格式表各1 紙（見同上警│分      │
 │  │        │      │        │        │        │        │  卷第5頁至第7頁）              │        │
 │  │        │      │        │        │        │        │4.合作金庫商業銀行烏日分行函覆曾│        │
 │  │        │      │        │        │        │        │  鴻易系爭帳戶交易明細表、開戶基│        │
 │  │        │      │        │        │        │        │  本資料1 份（見同上警卷第10頁至│        │
 │  │        │      │        │        │        │        │  第14頁）                      │        │
 ├─┼────┼───┼────┼────┼────┼────┼────────────────┼────┤
 │4 │98年11月│乙○○│外套及褲│98年11月│國立中正│3,000元 │1.證人乙○○之證述（見嘉民警偵字│臺灣嘉義│
 │  │17日下午│      │子各1件 │17日下午│大學宿舍│        │  0000000000第號警卷第頁至第11頁│地方法院│
 │  │1時     │      │        │1時40分 │內      │        │  ）                            │檢察署99│
 │  │        │      │        │        │        │        │2.乙○○帳戶存摺影本1紙（見同上 │年度偵字│
 │  │        │      │        │        │        │        │  警卷第14頁）                  │第4679號│
 │  │        │      │        │        │        │        │3.網路拍賣網頁1份               │移送併案│
 │  │        │      │        │        │        │        │4.合作金庫商業銀行烏日分行函覆曾│審理部分│
 │  │        │      │        │        │        │        │  鴻易系爭帳戶交易明細表、開戶基│        │
 │  │        │      │        │        │        │        │  本資料1份（見同上警卷第29頁至 │        │
 │  │        │      │        │        │        │        │  第32頁）                      │        │
 └─┴────┴───┴────┴────┴────┴────┴────────────────┴────┘

司法院資訊處製作；財團法人民間司法改革基金會備份。
